臺灣臺北地方法院民事簡易判決
110年度北簡字第12711號
原      告  陳玲芳  

被      告  詹傑翔  
訴訟代理人  歐心彤  
上列當事人間返還律師酬金事件，於民國111年4月11日言詞辯論
終結，本院判決如下：
    主    文
被告應給付原告新臺幣112,500元，及自民國110年5月15日起至
清償日止按年息百分之5計算之利息。
原告其餘之訴駁回。
訴訟費用由被告負擔16分之15，餘由原告負擔。
本判決第1項得假執行；但被告以新臺幣112,500元為原告預供擔
保，得免為假執行。
原告其餘假執行之聲請駁回。
    事實及理由
一、原告主張、聲明：原告於民國109年11月9日曾至拳能律師事
    務所向被告諮詢，當時付了新台幣（下同）5,000元諮詢費
    用。原告因醫療案件於110年1月28日委任被告民事侵權損害
    賠償訴訟。委任範圍為第一審，委任約定並非按時計酬，律
    師酬金120,000元。委任當時原告已告知本案離侵權行為時
    效消滅很近、時間緊迫，被告也殷諾急件處理。當時原告僅
    有簽名，被告完全沒看原告提供的資料，也沒討論案件，並
    且不讓原告說明重要關鍵資料，未給原告任何法律資訊，收
    走資料就匆匆離開，過程僅有三十分鐘，被告稱三小時並非
    事實。口說無憑，參照最高法院48年台上字第887號判決意
    旨，被告應提出證據。於110年2月3日原告寄郵件提醒被告
    時間緊迫，請明確告訴書狀何時完成及何時遞狀，被告回信
    下周前給初步方向，原告等了一星期無消無息。2月11日原
    告再次寄郵件，2月14日被告才回信，並約2月18日下午3點
    到事務所。當日被告稱其找兩位牙醫生討論，醫生說齒模是
    用手壓下去的，原告說絕對不是，原本就這樣。被告對於病
    歷及案件內容毫無所悉、準備。原告提供的資料被告都沒翻
    開，被告藉機轉移話題要陪原告至台大看診3月以後，原告
    拿病歷討論醫療所需費用，被告卻不知病歷內容，訴訟標的
    都還沒討論完，被告助理又喊有客戶，被告藉口匆忙離開，
    整個過程不到40分鐘。被告在4點寄郵件還是未給明確的撰
    寫書狀、遞狀時間，及訴訟策略方向，被告約原告到事務所
    卻不跟原告討論案件。被告上開言行令原告非常的擔心，深
    感被告刻意拖延時間，欲把案件拖過追訴期，後果恐不堪設
    想，經過深思熟慮，依民法第548條第2項、549條解除委任
    。於2月20日原告寄郵件、發簡訊告知解除委任之事，請被
    告返還律師酬金。被告置之不理。2月22日原告到事務所表
    明來取回資料與律師費用。被告拿出資料，不讓原告說明、
    點清及收拾資料，被告從裡面用手推原告，原告大喊不要碰
    我，被告命其助理錄影並報警，被告把原告推拖拉到門口，
    拿起原告手提包往門口地上丟，並關上大門，不退費。被告
    無視法律、律師法、律師倫理規範之存在，身為律師知法犯
    法，防害自由、人權。原告身心備感羞辱，亦有原告諮詢其
    他律師可證。被告稱於110年1月28日至同年2月18日（下稱
    委任期間）原告不尊重專業判斷、頻於下班、假日期間來電
    騷擾云云，惟被告於委任期間不曾與原告討論過案件，也未
    提供任何有關本件之法律資訊，被告收了大筆律師費而不作
    為，沒書寫書狀、沒開庭，什麼都沒有，並虛構各種名目與
    事實不符事項，蓄意扣光律師酬金，甚為扣光律師酬金，違
    背善良風俗，詆毀原告人格、名譽，還要原告賠被告4,200
    元，原告依民法第179條提起本訴。110年1月29日原告下午3
    點將律師費用匯至被告指定帳戶，被告6點下班，其自稱花2
    小時分析資料，不符合常理，且於2月18日有關病歷及案件
    內容，被告一問三不知，所言並非事實。110年2月1日被告
    所言並非事實。110年2月3日被告稱與牙醫討論本案，共1.5
    小時云云，惟於2月18日原告問被告跟兩位牙醫討論結果如
    何，被告答不出來，且被告自稱給牙醫諮詢費用1,000元，
    兩位牙醫花了1.5小時，牙醫看診1.5小時都不只500元，且
    被告自己拿14,000元，給兩位牙醫各500元實不符比例，也
    有違常理，可知皆是被告杜撰的。110年2月3日只短短幾十
    個字，被告自稱花共0.1小時，不符常理。110年2月8日被告
    稱初步分析撰擬狀紙方向共計1小時，惟原告2月18日到事務
    所都還不知被告對本件的策略與方向，空口無憑，被告應提
    出撰擬狀紙文件為證。110年2月14日被告自稱寫信給陳小姐
    ，共計0.1小時。惟被告只是向原告簡單問候新年快樂，未
    談及案件，竟也要求給付費用，實不符常理。110年2月18日
    被告約下午3點到事務所，原告在事務所約40分鐘，被告下
    午4點寄郵件給原告。原告早已離開事務所，其稱共計1.2小
    時，與事實不符，被告應提出當天監視器錄影。原告委任期
    間未與被告通電話，有通聯記錄為證。被告稱與原告頻繁討
    論案情，惟被告只有2月3日、14日、18日簡單問候，未就案
    件討論，其前後論述矛盾。被告稱原告於2月19日事務所休
    假之際終止委任，造成事務所勞務之損失等，及騷擾員工所
    生之精神損害賠償五萬元。惟原告當日未與被告聯繫。被告
    稱花數小時數天研究與準備，列出大堆時數，卻連最基本的
    案件事由都錯誤。請被告把實質的病歷翻譯、文書、筆記、
    檔案資料提出來，以釐清事實。就證人甲○○部分，原告109
    年9月11日曾至事務所諮詢，當時有跟被告在會議室，但不
    知道證人名字、職位，證人都沒有說話，過程僅30分鐘。11
    0年1月28日委任當日，只有兩造在場，簽委任過程都沒有看
    過證人，證人如何得知當日有超過一小時，有違常理。原告
    委任期間從未見過證人亦不認識，證人並沒有參與本件，如
    何證明被告有無提供原告法律服務，當然對該案無法作證。
    且證人是被告內部人員，顯失公平。原告於110年4月9日臺
    北市政府消費者保護官消費爭議開調解會，被告出席人甲○○
    ，消保官訊問甲○○，其完全不了解本案，無法作證，其稱因
    調解不成才離職，有違一般常理。且證人僅是空口無憑，無
    法釐清事實。被告稱原告經常性以電話、郵件騷擾被告及助
    理，惟原告2月24日、25日致電事務所都是證人接的，並請
    其轉達被告儘速返還律師費，通話時間都很短。證人接原告
    電話共5次，之後原告未再打過電話。被告惡意以背於善良
    風俗之方法侵害原告名譽權，貶損原告名譽、尊嚴、人格及
    文字誹謗原告，徑加以侵害原告名譽，已顯致原告受有非財
    產上之損害。並聲明：被告應給付原告120,000元，及自起
    訴狀繕本送達翌日起至清償日止，按年息百分之5計算之利
    息；願供擔保請准宣告假執行。
二、被告答辯、聲明：原告於109年11月9日曾至拳能法律事務所
    向被告諮詢，並經同意以第一次諮詢價格收取諮詢費6,000
    元（被告原對外之每小時收費為8,000元）。原告於109年12
    月曾決定委託被告於上開諮詢之案件，又臨時告知無法前往
    簽約。經原告再次深思熟慮於110年1月28日來所諮詢許久，
    最終決定委任被告就上開民事損害賠償等事件擔任民事第一
    審之訴訟代理人，約定第一審級之律師酬金為120,000元，
    並簽署委任契約。自簽署委任契約之日起，因原告侵權行為
    請求權時效已屆至，故被告同意列為急案處理。原告於委任
    期間屢不尊重被告之專業判斷，頻於被告下班時間、假日期
    間來電頻繁騷擾等，然被告基於職業道德及諒解原告飽受牙
    痛之苦，未於委任期間終止委任契約。原告於110年2月19日
    無預警提出終止委任契約。被告迫於無奈下，遂依雙方間之
    委任契約及民事委任相關規定，序列與原告就本案投入之時
    數等，並於同年2月22日及25日為案件花費之時數等列舉，
    及於原告來所時將所有資料歸還予原告。原告於110年3月4
    日遂向臺北市政府法務局提起申訴，惟原告主張「請乙○○律
    師退還全部費用、請求精神損害賠償伍萬元等」，足顯原告
    毫無誠意妥善解決紛爭，當時被告表示願退還因案已投入之
    時數成本外餘之委任酬金44,800元，仍遭原告拒絕，故協商
    過程因原告不同意而不成立。按民法第548條第2項及其立法
    理由，委任契約事務處理未完畢前即已終止者，雖非可歸責
    於受任人，亦得就其已處理之部分請求報酬。次按雙方間之
    委任契約第6條「委任人自行撤回訴訟或終止本契約者，委
    任人仍應依案件辦理之程度給付第三條約定之酬金及發生之
    事務費用。受任事項達成合解者，委任人仍應給付第三條約
    定之酬金全部已發生之事務費用」，及參照最高法院95年度
    台上字第2120號判決意旨，既係原告終止契約，其自應依上
    開第6條約定就被告已投入時間成本之部分給付報酬75,200
    元，已投入之時數如下分述：110年1月28日原告來所諮詢，
    投入時數為2小時；1月29日開始分析原告提供之資料，投入
    2小時；2月1日搜尋與本案相關判決及分析，投入1.5小時；
    2月3日與牙醫師討論案情，投入1.5小時；2月3日寫信告知
    原告當日已與牙醫團隊就針對本案案情進行評估，投入0.1
    小時；2月8日初步分析撰擬狀紙方向，投入1小時；2月14日
    寫信與原告約定於2月18日來所討論案情，並告知將同步處
    理起訴狀內容，投入0.1小時；2月18日原告來所諮詢確認方
    向，並回信給原告告知月底前完成狀紙及相關訴訟費用請求
    金 額等，投入1.2小時。總計9.4小時。據律師倫理規範第2
    6條規定，律師於民事訴訟、執行事件受任為代理人後，自
    應忠實處理其受任之事務，維護當事人之合法權益，並及時
    告知當事人事件進行之重要情事。被告執業至今自諳知若為
    他人處理事務，收取報酬得估量委辦事項所需之專業知識與
    技能、所需人員之專業訓練與經驗，及所需投入之人力與時
    間。依上述工作內容說明，被告自110年1月28日起，陸續頻
    繁且緊密與原告就案情為討論，並當面提供法律分析、擬訂
    民事訴訟策略、初步分析撰擬狀紙方向，並輔以外部醫學專
    業判斷本件病歷案情，始能為原告為將來訴訟上提出法律上
    之觀點及專業意見。原告主張多所誹謗被告且皆為不實之陳
    述，被告身為執業律師，盡心維護當事人權益，並恪遵法律
    規定，竟遭原告故意以背於善良風俗之方法，侵害被告名譽
    權，就「律師騙客戶錢的手法很多、沒寫書狀沒開庭什麼都
    沒、別被他的好形象騙了」等語，顯係原告毫無查證後之言
    論，然經其妄加議論，且以客觀上足以貶損被告名譽、尊嚴
    、人格及社會上評價之言語及文字誹謗，侵害被告名譽，已
    顯致被告受有非財產上之損害。原告堅稱被告並無投入上開
    所稱之時數及工作內容，均係其單方面臆測。更何況原告稱
    本案有需急切處理必要，自然被告更投入大量時間研讀該案
    ，適可證明其前後論述之謬誤。原告之言行舉止確與一般人
    有所不同，被告及於被告事務所亦飽受困擾，有事務所內部
    訊息可證。原告辯稱不知道證人甲○○、或沒看過證人而無從
    證明被告有為原告提供委任之服務、證人為被告之員工故證
    詞會有偏頗，惟查證人於110年10月26日作證之際，其早已
    於110年6月因學業等因素離職，與被告間早已無任何親屬僱
    傭關係，故證人僅係就其任職期間內，針對被告提供原告服
    務之觀察，進行客觀之敘述。被告之事務所僅不到五人且坪
    數不大，任何當事人至事務所諮詢，所有同仁均會知悉。而
    會議室又緊鄰同仁之辦公桌，故原告至事務所諮詢時，證人
    自可能會聽到兩造間之討論情形，顯符合常理。原告主張顯
    係個人主觀之臆測，自難採信。至被告與牙醫師間之討論，
    原告認被告僅給予1,000元之車馬費有不符合邏輯及違背一
    般常識云云，顯見原告顛三倒四之想法，蓋被告畢業於台北
    醫學大學，求學期間認識眾多醫師、牙醫師等專業人士，透
    過個人之交際關係，且為求當事人之最大利益，當然係以減
    少額外支出為最大目的，故牙醫師為被告之友人，被告委請
    牙醫師來所並給予車馬費1,000元，自無任何不妥。倘被告
    真要胡亂扣除原告之費用，自得按醫師之專業程度請求高達
    幾萬元之報酬，再從本案中扣除相關費用，豈不對被告更為
    有利，然被告並沒有做出如此行為，做多少算多少，是被告
    一直以來堅持原則，亦有歷來被告客戶對被告之讚賞、評論
    、台北律師公會秘書處來信感謝。若被告未能提供良好之法
    律服務，原告何必於109年11月9日付諮詢費用予被告，甚原
    告於109年11月9日起至110年1月28日間長達2個月思考後，
    仍決定委託被告就其牙齒受損一事進行提告，在在彰顯原告
    是相信被告理解其問題之處，且可接受被告給予初步建議後
    ，始同意繼續委託被告辦理後續事宜。因原告後續來所之說
    法與其提供之醫療診斷證明書、病歷表呈現內容大相逕庭，
    且經被告與牙醫師諮詢後，發現原告之原本主張恐有不洽，
    為求慎重且讓原告放心，被告甚提出願意陪同原告至臺大醫
    院牙科部門就診，以利案件釐清。被告為追求當事人之最佳
    利益，願意耗費長時間成本之陪同至醫院就診，卻遭其抹黑
    。並聲明：原告之訴駁回，如受不利判決願供擔保請免假執
    行。
三、本院判斷的簡要說明：
(一)不爭執事項：被告已收原告所匯的委任報酬12萬元。
(二)爭執事項：原告得否向被告請求返還報酬?
　1.按當事人之任何一方，得隨時終止委任契約；委任關係，因
    非可歸責於受任人之事由，於事務處理未完畢前已終止者，
    受任人得就其已處理之部分，請求報酬。民法第549條第1項
    、第548條第2項分別定有明文。另依雙方間委任契約第6條
    「委任人自行撤回訴訟或終止本契約者，委任人仍應依案件
    辦理之程度給付第三條約定之酬金及發生之事務費用。受任
    事項達成合解者，委任人仍應給付第三條約定之酬金全部已
    發生之事務費用。」(本院卷第24頁)，原告雖主張解除委任
    契約並依民法第259條規定請求(本院卷第17頁)，但與上述
    雙方委任契約的約定不相一致，且不符合委任契約的本質，
    應認為原告解除委任的意思表示，僅生終止委任契約的效力
    ，該意思表示，於被告收受並回覆請求報酬時，發生雙方終
    止委任契約的效果，原告依民法第259條請求的主張，尚有
    誤會，難以採取。另雙方的委任契約終止後，受任人即被告
    雖可以就委任契約終止前所已處理部分，向委任人即原告請
    求報酬，並就可請求的報酬於本應返還的預付報酬中加以扣
    除；不過，依民事訴訟法第277條本文的規定，受任人即被
    告所得請求的報酬，應由受任人即被告負舉證的責任。
　2.次按受任人依民法第548條第2項規定所得請求之報酬，以業
    經處理之委任事務為限，其數額應按已處理事務之難易或所
    占比例，依契約本旨及誠信原則酌定之(最高法院110年度台
    上字第1919號民事判決意見)。依上述民法規定及最高法院
    的判決意見，法院在審酌受任人得請求的報酬時，除應依舉
    證責任分配原則由請求報酬人負證明已處理事務的事實外，
    在無法明確認定受任人確實已證明已依委任本旨處理委任事
    務比例的情形下，就應該依契約本旨及誠信原則加以酌定。
  3.經查，被告所提的Lawsnote網頁資訊（本院卷第115頁）、
    被告事務所內部通訊軟體截圖（本院卷第157頁）、被告歷
    來之評論等及台北律師公會秘書處來信感謝（本院卷第243-
    266頁）等，除經原告否認與本件返還報酬有關外，並無法
    認定被告片面所主張的服務時數為真，況且，諮詢費用在本
    件委任契約終止後並未經原告同意以該標準收費，是被告上
    項舉證，並不足以認定被告片面主張可以請求報酬的數額。
    至於被告所舉的證人即被告的前助理甲○○，雖曾到庭結證，
    但依其證言內容，至多僅可以證明被告於受原告委任後，曾
    研究原告案情而付出部分勞務，並無法依證人的證言，認定
    被告確實有於本件所主張的服務時數。
　5.次按無法律上之原因而受利益，致他人受損害者，應返還其
    利益。雖有法律上之原因，而其後已不存在者，亦同，民法
    第179條定有明文。再按契約經當事人終止後，當事人間之
    契約關係應向將來失去其效力，如當事人之一方因終止契約
    而受有損害，而另一方當事人因此受有利益者，此項利益與
    所受損害間即有相當因果關係，核與民法第179 條後段所定
    之情形相當，因此，受有損害之一方當事人自得本於不當得
    利之法律關係，請求受有利益之另一方當事人返還不當得利
    及不當得利為金錢時之利息（最高法院88年度台上字第2970
    號民事判決意見）。本件被告於受委任時所收取之12萬元，
    係被告受原告委任處理第一審民事訴訟程序之全部報酬，本
    件委任契約經雙方終止，已經本院認定說明如上，則被告原
    先受領報酬之法律上原因，即自終止時起不復存在，其僅能
    就終止前已完成之事務受領報酬，其餘則應依不當得利規定
    返還予原告。參考各級法院辦案期限實施要點規定，第一審
    通常程序審判案件之期限為1年4個月，故以此作為被告原先
    預訂處理本件委任事務之期間；而其係於110年1月28日受委
    任，於同年2月20日遭原告解除委任(本院卷第29頁)，於同
    年2月25日同意解除委任並臚列費用(本院卷第33頁)是其實
    際上處理委任事務至多僅有1個月，且未擬具任何的起訴狀
    等書面文書，經審酌本件被告依委任本旨處理委任事務的比
    例及本件委任契約本旨併誠信原則等應加以審酌的事項，認
    被告得請求扣減的報酬，應僅為原委任費用的1/16(按1年4 
    個月計為16個月)。依上，本件原告得請求被告返還的報酬
    ，應為112,500元(120,000元×15/16＝112,500元）。　　
　6.末就雙方告書狀內分別主張因本件糾紛權利受有侵害部分，
    雙方於言詞辯論終結前所提出的事證，均無法認定符合侵權
    行為成立的要件事實，且非請求返還委任報酬時依民法第54
    8條第2項所應審酌，但因雙方均有提及，故附此說明。
四、綜上所述，原告依民法第179條規定請求被告給付112,500元
    及自起訴狀繕本送達之翌日（即110年5月15日，本院卷第67
    頁）起至清償日止，按年息5%計算之利息，有理由，應准並
    判決如主文第1項。原告超出該准許部分的請求，無依據，
    應駁回。
五、本件事證已明，當事人其餘主張陳述及所提證據、判決意見
    ，經審酌後不影響上述說明，故不詳論。
六、原告勝訴部分，係適用簡易程序所為被告敗訴之判決，依民
    事訴訟法第389條第1項第3款規定，應依職權宣告假執行。
    並依同法第392條第2項規定，宣告被告預供擔保，得免為假
    執行。至原告敗訴部分，假執行之聲請已失依據，應併駁回
    。
七、訴訟費用負擔，依民事訴訟法第79條。
中　　華　　民　　國　　111 　年　　5 　　月　　31　　日
            臺灣臺北地方法院臺北簡易庭
                                    法  官  詹駿鴻
以上正本證明與原本無異。
如不服本判決，應於判決送達後20日內向本庭（臺北市○○○路0段
000巷0號）提出上訴狀。（須按他造當事人之人數附繕本）如委
任律師提起上訴者，應一併繳納上訴審裁判費。
中　　華　　民　　國　　111 　年　　5 　　月　　31　　日
                                    書記官  徐宏華